【裁判字號】    98,再,52
【裁判日期】    981030
【裁判案由】    遷讓房屋等
【裁判全文】
臺灣高等法院民事判決                    98年度再字第52號
再審  原告  甲○○
再審  被告  乙○○
上列當事人間請求遷讓房屋等事件，再審原告對於中華民國98年
7月14日本院97年度上字第910號確定判決提起再審之訴，本院判
決如下：
    主  文
再審之訴駁回。
再審訴訟費用由再審原告負擔。
    事實及理由
一、再審原告主張略以：
  (一)按一審判決理由欄中所記載：自民國（下同）95年6月2日起
    至96年1月1日以到期共7個月，違約金共計新台幣（下同）
    2,800,000元，以興國航空貨運承攬股份有限公司（下簡稱
    興國公司）原所附押租金1,000,000元抵扣後，再審原告尚
    應給付再審被告1,800,000元等語，進而判決命再審原告應
    給付再審被告1,800,000元，然再審原告與興國公司係不屬
    同一人，況且興國公司原所付押租金1,000,000元，業經臺
    灣板橋地方法院(下簡稱板橋地院)判決再審被告應予返還在
    案，是以，兩者間何以得以抵銷？對此，應有民事訴訟法第
    496條第1項第1、2款之適用法規顯有錯誤、判決理由與主文
    顯有矛盾之情形。
  (二)再審原告於98年6月8日具狀聲請原審法院，命再審被告提出
    特約條款之原本，以資證明再審被告確有簽收押租金，惟原
    審法院不但未命再審被告提出，而且亦未於判決理由中說明
    不命提出之理由。按如再審被告有簽收押租金再審原告不但
    可請求返還，亦可主張抵銷，原審法院如予以斟酌，必有利
    於再審原告，詎原審法院竟漏未斟酌，自構成再審之理由。
  (三)再審原告於97年9月2日之上訴理由狀提出：(1)雙方未有合意
    解除該特約條款、再審被告亦未能舉證有解除之合意。(2)兩
    造於95年5月15日所訂立租約係通謀虛偽意思表示而無效，
    再審原告實際上係從95年6月2日開始租賃。(3)再審原告於98
    年5月8日當庭聲請法院通知再審被告本人到庭說明於92年5
    月2日與興國公司訂立一份租約，其租期於95年6月1日屆滿
    ，何以於95年5月10日再以同一標的再與再審原告個人訂立
    一份特約條款，何以另於95年5月15日再以同一標的再與再
    審原告又訂立一份租期僅15天之租約，法官當庭裁示當事人
    乙○○應自行到庭，有該日筆錄可證，詎原審在乙○○未到
    庭說明前即加以判決，亦未說明何以不傳訊理由，以上原審
    法院如予以斟酌，必有利於再審原告，詎原審法院竟漏未斟
    酌，自構成再審之理由。
  (四)再審原告分別於98年8月31日及98年9月11日就本院97年度上
    字第910號請求遷讓房屋事件及板橋地院98年度簡上字第5號
    請求返還押租金事件聲請閱卷，於閱卷後始發現再審被告業
    於98年3月6日及98年3月5日之準備程序中自認：「第一份租
    約已解除 (承租人系再審原告)，並由第二份租約所取代 (
    承租人係甲○○)。」等再審被告二次自認之事實，經法院
    據以為裁判基礎，由於上開二份筆錄係屬有利於再審原告裁
    判之書狀，原審法院對於再審被告上開二次自認之事實，未
    予以審酌，據以認定「第一份租約未解除，亦未由第二份租
    約所取代。」又上開二份筆錄文書，再審原告係於判決確定
    後始發現，是依最高法院17年上字第5號判例要旨，自得據
    以請求再審之理由。
  (五)綜上所述，原審判決認事用法顯有上開所列各項之違誤，爰
    於本院再審聲明為：1.原確定判決關於駁回再審原告應給付
    再審被告乙○○1,800,000元，及自96年1月2日起至騰空遷
    讓返還前項建物之日止，按月給付再審被告400,000元之上
    訴部分廢棄。2.上廢棄部分，再審被告在第一審之訴駁回。
二、按民事訴訟法第496條第1項第1款所謂適用法規顯有錯誤者
    ，係指確定裁判所適用之法規顯然不合於法律規定，或與司
    法院現尚有效及大法官會議之解釋，或最高法院尚有效之判
    例顯然違反者，或消極的不適用法規，顯然影響判決者而言
    （司法院大法官會議解釋第177號、最高法院57年台上字第
    1091號、60年台再字第170號判例意旨參照）；至原確定判
    決認定事實、舉證責任之分配及證據取捨之當否，為事實審
    法院職權行使之範圍，非適用法規顯有錯誤可比（最高法院
    95年度台上字第2268號裁定意旨參照）；再按民事訴訟法第
    496條第1項第2款所謂：判決理由與主文顯有矛盾，係指判
    決依據當事人主張之事實，認定其請求或對造抗辯為有理由
    或無理由，而於主文為相反之諭示，且其矛盾為顯然者而言
    （最高法院80年台再字第130號判例意旨參照）。經查，再
    審原告主張其與興國公司係屬不同個體，依法不得扣抵或抵
    銷，然原審判決竟予以扣抵，顯有判決違背法令云云，固據
    其提出臺灣臺北地方法院（下簡稱臺北地院）96年度訴字第
    2858號判決影本（即原一審判決）為證，然據該判決事實及
    理由欄貳之一之(二)項第四行記載：「…自95年6月2日起至
    96年1月1日止已到期共7個月，違約金共計280萬元，以興國
    航空貨運公司原所付押租金100萬元抵扣後，被告甲○○(即
    再審原告)尚應給付伊(即再審被告)違約金180萬元…」部分
    ，係再審被告於原審法院自行扣除興國公司之押租金而減縮
    請求，僅向再審原告主張違約金1,800,000元，原審法院自
    僅能對再審被告主張之1,800,000元範圍內為審酌，並無將
    再審原告之債務與興國公司之押租金為抵銷之情，換言之，
    原審僅就再審被告起訴主張之1,800,000元違約金部分審酌
    是否有理由而已，並未在判決理由中為是否得抵銷之斷定。
    是再審原告主張原審法院竟就兩不同個體之部分予以抵銷之
    情，容有誤會。又查原一審判決主文判定再審原告應給付再
    審被告1,800,000元，並於事實及理由欄六說明再審被告請
    求再審原告為上開給付部分為有理由，應予准許；本院判決
    亦於事實及理由欄下，認定再審原告對上開准許部分之上訴
    ，為無理由，而於主文諭示駁回再審原告此部分之上訴，可
    知原確定判決並無理由與主文矛盾之處，故依上開判例意旨
    ，再審原告主張原確定判決有適用法規顯有錯誤、理由與主
    文顯有矛盾云云，顯與規定不符，應非可採。
三、又按經第二審確定之判決，如就足影響於判決之重要證物，
    漏未斟酌者，亦得提起再審之訴，民事訴訟法第497條固規
    定甚明。然所謂「就足影響於判決之重要證物，漏未斟酌」
    ，係指足以影響於判決基礎之重要證物，於前訴訟程序業已
    提出，然未經確定判決加以斟酌，或不予調查或未為判斷，
    且該證物足以動搖原確定判決基礎者而言。又所謂「上開證
    物」係指：法院於認定事實時，為確定事實真偽，使法院能
    依五官作用調查而獲得心證之有形物，包括證書或與之效用
    相同之物件及勘驗物之謂。查再被告提出之原一審判決第8
    頁第11行記載：「．．．，然遍觀系爭特約條款及系爭租約
    之內容，並無原告(按：即再審被告)收受1,200萬元之相關
    記載，原告縱在系爭特約條款及系爭租約上用印，至多僅能
    認定其與被告甲○○(按：即再審原告)就該特約條款及租賃
    契約書之內容曾達成合意，與其有無收受1,200萬元之押租
    保證金乃屬二事…被告甲○○就其已支付原告1,200萬原押
    租保證金乙節既無法舉證以實其說，其前開主張實難以採信
    ，…」及本院97年度上字第910號確定判決(下簡稱本院判決
    ) 第15頁第12行中記載：「…但查系爭特約條款並未約定
    甲○○須以現金交付1,200萬元，且甲○○根本未依約向銀
    行辦理貸款，已如上述…。」及第16頁中記載：「綜上，
    甲○○既無法舉證證明其於95年5月15日簽訂第二份租約時
    ，已交付押租金1,300萬元，或先交付押租金1,300萬元之一
    部分200萬元（已扣除原租約已付押租金100萬元），其餘
    1,000萬元經由貸款方式以交付之事實，其所辯已交付押租
    金1,200萬元予乙○○云云，要無可採。」，是以原一、二
    審法院就再審被告提出之系爭特約條款之內容均已予以審酌
    ，並無再審原告所稱未命再審被告提出原本而未提出，因而
    漏未斟酌之情事；另所謂「證物」係指法院於認定事實時，
    為確定事實真偽，使法院能依五官作用調查而獲得心證之「
    有形物」，故就原審法院有無漏未傳訊當事人乙○○到庭訊
    問一事，非屬民事訴訟法第467條所規定之足影響於判決之
    重要「證物」，依上開規定及說明，再審原告主張原審法院
    有足影響於判決之重要證物，漏未斟酌部分，亦不可採。
四、再按民事訴訟法第496條第1項第13款固規定：當事人發現未
    經斟酌之證物或得使用該證物者得提起再審之訴。但以如經
    斟酌可受較有利益之裁判者為限。所稱發見未經斟酌之證物
    或得使用該證物者，係指前訴訟程序中已存在之證物，因當
    事人不知有此，致未能提出使用，現始知之而言。當事人以
    發見未經斟酌之證據為理由而提起再審之訴者，必該證據若
    經斟酌，可受較有利之裁判，始得為之。查依再審原告提出
    之本院判決第7頁之六所載：「『乙○○主張』其與甲○○
    所訂第二份租約已取代其與興國公司所訂第一份租約等語，
    為甲○○、興國公司所否認。」，可知再審被告在本院97年
    度上字第910號訴訟程序進行中已主張「第二份租約已取代
    第一份租約」等語，則再審原告當然自該訴訟程序中亦應已
    知再審被告有此部分主張，甚至已加以否認，揆諸上開說明
    ，再審原告針對再審被告於本院98年3月6日準備程序筆錄中
    之上開主張，自無「對已存在之證物，當事人不知有此，致
    未能提出使用」之情形。況查本院判決第8頁(三)中記載：「
    乙○○先後與興國公司、甲○○簽訂第一、二份租約，已如
    前述，雖第一、二份租約之租期、每月租金及押租金數額等
    約定均相同，但前者之租賃物為系爭土地、房屋及鐵皮屋，
    後者之租賃物僅為系爭房屋，且承租人亦有不同，況95年5
    月15日興國公司之負責人為林尚毅，已非甲○○，而乙○○
    復無法證明其於95年5月15日與興國公司合意終止或解除第
    一份租約，或已向興國公司為終止或解除第一份租約之意思
    表示，始另與甲○○簽訂第二份租約，或第二份租約已取代
    第一份租約，或興國公司將其押租金債權讓與甲○○、有契
    約承擔等事實，興國公司、甲○○亦辯稱並無第一份租約被
    第二份租約取代之情形，則應認第一、二份租約均有效，興
    國公司、甲○○均為系爭房屋之承租人，租期均於95年6月1
    日屆滿。乙○○所稱第一份租約已經解除或已被第二份租約
    取代云云，殊乏所據。」，顯然本院判決已就再審被告主張
    第一份租約已經解除及已被第二份租約所取代一節，依證據
    認定事實在案，是再審原告雖再舉板橋地院98年度簡上字第
    5號返還押租金事件之98年3月5日準備程序中再審被告自認
    ：「第一份租約已解除，並由第二份租約所取代」之筆錄，
    縱經予以斟酌，亦難認再審原告可受較有利之裁判。從而再
    審原告依民事訴訟法第496條第1項第13款規定提起再審之訴
    ，於法亦有未合。
五、末按再審之訴顯無再審理由者，得不經言詞辯論，以判決駁
    回之，民事訴訟法第502條第2項定有明文。本件再審原告所
    主張之上開各項再審事由，依原確定判決及其書狀所載，於
    法顯無理由。爰不經言詞辯論，逕以判決駁回。
六、據上論結，本件再審之訴為顯無理由，依民事訴訟法第502
    條第2項、第78條，判決如主文。
中    華    民    國    98    年    10    月    30   日
                    民事第五庭
                        審判長法  官  李錦美
                              法  官  陳博享
                              法  官  黃雯惠
正本係照原本作成。
如不服本判決，應於收受送達後20日內向本院提出上訴書狀，其
未表明上訴理由者，應於提出上訴後20日內向本院補提理由書狀
（均須按他造當事人之人數附繕本）上訴時應提出委任律師或具
有律師資格之人之委任狀；委任有律師資格者，另應附具律師資
格證書及釋明委任人與受任人有民事訴訟法第466條之1第 1項但
書或第2項（詳附註）所定關係之釋明文書影本。
中    華    民    國    98    年    11    月    2     日
                              書記官  秦慧榮
附註：
民事訴訟法第466條之1（第1項、第2項）：
對於第二審判決上訴，上訴人應委任律師為訴訟代理人。但上訴
人或其他法定代理人具有律師資格者，不在此限。
上訴人之配偶、三親等內之血親、二親等內之姻親，或上訴人為
法人、中央或地方機關時，其所屬專任人員具有律師資格並經法
院認為適當者，亦得為第三審訴訟代理人。

司法院資訊處製作；財團法人民間司法改革基金會備份。
